【裁判字號】    89,台上,862
【裁判日期】    890224
【裁判案由】    過失致人於死
【裁判全文】
最高法院刑事判決                                八十九年度台上字第八六二號
    上訴人  羅秋菊  女
    被  告  甲○○  男
右上訴人因自訴被告過失致人於死案件，不服台灣高等法院中華民國八十七年一月十
六日第二審更審判決（八十六年度交上更(一)字第五○號，自訴案號：台灣士林地方法
院八十五年度交自字第一號），提起上訴，本院判決如左：
    主  文
原判決撤銷，發回台灣高等法院。
    理  由
本件原判決以自訴人羅秋菊在第一審自訴意旨略稱：被告甲○○係以駕駛客貨車為職
業，緣上訴人之子胡適於民國八十四年七月二十四日下午三時許，騎乘車牌號碼ＡＰ
Ｘ－九一七號機車，途經台北縣淡水鎮○○○路○段與林子路交岔路口時，遭被告所
駕駛之車牌號碼ＢＥ－五八一五號自用小客貨車由林子路衝出撞及，致胡適頭部、胸
部外傷、顱內出血死亡，因認被告涉有刑法第二百七十六條第二項之業務過失致人於
死罪嫌等語。惟經調查證據結果，被告犯罪不能證明，因認第一審諭知被告無罪之判
決，為無不合，予以維持，駁回自訴人在第二審之上訴，固非無見。然查：壹、應於
審判期日調查之證據而未予調查者，其判決當然為違背法令，刑事訴訟法第三百七十
九條第十款定有明文。本件車禍台灣省台北縣區車輛行車事故鑑定委員會依據徐金良
之證言，認定被害人胡適駕駛機車行至肇事地點，未依號誌指示闖紅燈與右側由被告
從（台北縣淡水鎮○○○路駛出之自用小客貨車碰撞，並認胡適未遵號誌指示行駛為
肇事原因，被告駕駛自用小客貨車無肇事因素。上訴人不服該鑑定結果，經第一審送
請台灣省汽車肇事覆議鑑定委員會覆議，據函覆略稱：如證人徐金良所言屬實，則照
原鑑定意見云云（相驗卷第三十頁、第一審卷第七十二頁反面）。但徐金良在警局雖
證稱：「我當時剛好在（淡水鎮○○○路○段二十六號門前與人談天，看到有一台機
車闖紅燈（指胡適機車闖紅燈），撞上一輛自小客貨車（指被告所駕駛者）……」（
相驗卷第六頁）。惟徐金良於檢察官訊問時則稱：「……我看到摩托車（指胡適駕駛
之機車）在綠燈快變紅燈時闖過……」（同卷第十六頁反面）。在第一審時又稱：「
應該是已變紅燈時，（胡適駕駛之機車）硬闖過去」（第一審卷第三十二頁反面第十
二行）。其前後供述，並不一致，則胡適當時駕駛機車，究竟有無闖紅燈，非無疑問
。且上訴人在檢察官偵查中，曾具狀請求傳訊車禍發生時另一目擊人洪秀英（相驗卷
第三十六頁反面），徐金良之證述既有瑕疵，自有傳訊該洪秀英查明之必要。原審竟
不予傳訊調查明白，遽行判決，顯有違誤。貳、刑事訴訟法第二條第一項規定：實施
刑事訴訟程序之公務員，就該管案件，應於被告有利及不利之情形，一律注意。原判
決理由稱：「……另目擊證人徐金良、金偉亦分別證稱：案發現場即係相驗卷第九頁
反面所示之位置無訛等情；再參相驗卷第九頁反面所示之肇事車輛相關位置、碎片掉
落等情形觀之，足徵該照片所示之地點應係發生碰撞之地點，上訴人空言謂該處非碰
撞地點，然其於案發時並未在場目睹，又從未提出位置在他處之證據，供法院調查，
所言自不足採」云云（原判決正本第三頁反面第十六行、第四頁正面第一至五行）。
但徐金良之證言有瑕疵，已如前述，且第一審法官問：「警察到場以前，有無人移動
過現場﹖」金偉答稱：「沒有印象。」法官再問：「撞擊點在何車道﹖」金偉又答稱
：「不太清楚」（第一審卷第五十五頁反面）。上訴人於檢察官偵查中即提出目擊人
洪秀英所見現場發生事故（指兩車相撞）位置之照片，請求調查（相驗卷第三十九頁
），原審對此上訴人主張在警員到場之前，被告已移動車輛破壞現場，而不利於被告
之證據，未予查明，原判決反而謂上訴人「從未提出位置（指相撞位置）在他處之證
據，供法院調查。」是原判決此部分理由之述，不獨與卷內訴訟資料不符，原審亦
有未盡職權調查之能事。、汽車駕駛人對於防止危險發生之相關交通法令之規定，
業已遵守，並盡相當之注意義務，以防止危險發生，始可信賴他人亦能遵守交通規則
，並盡同等義務。若因而發生交通事故，方得以信賴原則為由免除過失責任。上訴人
一再具狀略稱：案發當時係雨天、路面濕滑，被告駕駛之小貨車（即自用小客車），
係自路面為「險降坡」之淡水鎮○○路駛出至現場之交岔路口，未減速慢行，作隨時
停車之準備，並注意車前狀況，隨時採取必要之安全措施，以致撞及其子胡適駕駛之
機車，而發生死亡事故，被告之行為，顯有違反道路交通安全規則第九十三條第一項
第四款、第九十四條第三款之規定云云（相驗卷第三十六頁反面、第三十七頁，第一
審卷第一頁反面、第二頁，原審法院交上訴字卷第三十五頁，交上更(一)字卷第五十七
頁反面）。本件車禍第一審法官曾至現場勘驗，並製作勘驗筆錄及測繪現場位置圖（
第一審卷第六十至六十二頁），該現場位置圖上所標示之Ａ、Ｂ、Ｃ、Ｄ四點，依勘
驗筆錄之勘驗結果第四項說明，即係警局製作道路交通事故調查報告表(二)之事故現場
圖之黑色原子筆所標示Ａ、Ｂ、Ｃ、Ｄ四點（相驗卷第八頁）。則其所標示之Ｃ點，
亦即係發生車禍後被告所駕駛之自用小客貨車左前輪位置，並為原判決認定兩車相撞
之處。依前開勘驗時繪製之現場位置圖記載：被告所稱其車於淡水鎮○○路交通號誌
紅燈時停車及轉換綠燈時起駛之處，至Ｃ點距離為一九‧四公尺。又依警局製作之事
故現場圖記載：胡適機車從同鎮○○路○段紅燈時停止線駛至Ｃ點，其距離僅有八‧
一公尺。通常交通號誌原係綠燈之道路應先轉換為紅燈，以後原係紅燈之道路方轉換
為綠燈。原判決依據徐金良證稱：胡適於其車道剛好變換紅燈時，仍以時速「起碼六
十公里」駕駛機車闖過去等語（第一審卷第三十二頁反面），認定胡適當時係以時速
六十公里以上駕車前進（原判決正本第五頁正面第八行）。但胡適適從紅燈時停止線
僅行駛八‧一公尺即與被告自用小客貨車相撞；而被告於其車道轉為綠燈時駛出至相
撞處，竟有一九‧四公尺之距離，被告較後起駛，其行駛距離竟超過胡適之行駛距離
一倍，則被告當時行車時速是否亦達六十公里以上﹖發生事故之路段，行車速率限制
為六十公里以下，有道路交通事故調查報告表(一)在卷可稽（相驗卷第七頁）。被告又
自稱其自用小客貨車「沒有煞車痕跡。」「我煞車來不及」等語（相驗卷第五頁反面
、第十二頁反面）。依上開所述，被告是否有如上訴人所指違規之情事，非無審究之
餘地。苟被告亦有違規，揆諸前揭說明，如何尚有「信賴法則」之適用﹖從而原判決
理由遽依據「信賴原則」，認為被告不負本件過失致人於死之刑責（原判決正本第五
頁正面第三至十一行），自有可議。上訴意旨，指摘原判決不當，非無理由，應認仍
有撤銷發回更審之原因。
據上論結，應依刑事訴訟法第三百九十七條、第四百零一條，判決如主文。
中      華      民      國    八十九    年      二      月    二十四    日
                              最高法院刑事第五庭
                                  審判長法官  董  明  霈
                                        法官  丁  錦  清
                                        法官  林  茂  雄
                                        法官  王  居  財
                                        法官  林  秀  夫
      右正本證明與原本無異
                                              書  記  官
中      華      民      國    八十九    年      三      月      二      日
                                                                        Ｔ


司法院資訊處製作；財團法人民間司法改革基金會備份。
